最高法院刑事判決　　　　　　　　　　　　　　　八十八年度台上字第五五四一號
　　上　訴　人　台灣高等法院高雄分院檢察署檢察官
　　上　訴　人
　　即　被　告　乙○○　男
　　　　　　　　甲○○　男
　　共　　　同
　　選任辯護人　黃璽麟律師
　　　　　　　　洪耀臨律師
　　被　　　告　丁○○　男
　　　　　　　　丙○○　男
右上訴人等因被告等違反公職人員選舉罷免法案件，不服台灣高等法院高雄分院中華
民國八十八年一月二十日第二審判決 (八十七年度上訴字第一九七九號，起訴案號：
台灣屏東地方法院檢察署八十六年度偵字第三二七○、三五五八、六三八三號、八十
六年度偵續字第一一一號、八十七年度偵字第三○五四號) ，提起上訴，本院判決如
左：
    主  文
原判決關於乙○○、甲○○部分撤銷，發回台灣高等法院高雄分院。
其他上訴駁回。
    理  由
一、發回部分 (即乙○○、李福田部分) ：
本件原判決認定上訴人李福田於民國八十六年四月間，為屏東縣麟洛鄉鄉長候選人，
於競選期間之八十六年四月十八日，與該鄉國民黨民眾服務社主任即上訴人乙○○基
於犯意聯絡，意圖使另一候選人丁○○不當選，竟於麟洛鄉國民黨民眾服務社內，由
乙○○製作並以影印機影印後，散發毀損丁○○名譽之文宣二份，其中一份文宣 (下
稱第一份文宣) 為「田園小詩」打油詩四篇 (即夾牌篇、事親篇、吃人篇、相打篇)
，影射丁○○有詐賭、不孝、白吃、無理對待學生之情形；另一份文宣 (下稱第二份
文宣) 除了打油詩中夾牌篇、事親篇外，並於左方繪上插畫，影射丁○○詐賭、不孝
、與利益團體掛及係治平專案列管之對象，足以生損害於麟洛鄉民及丁○○等情，
因而撤銷第一審關於乙○○、甲○○部分之判決，改判論處其二人共同意圖使候選人
不當選，以文字傳播不實之事，足以生損害於公眾及他人罪刑，固非無見。惟查上訴
人甲○○、乙○○均否認散發第一份文宣，乙○○雖供承其製作第一份文宣，但迭指
其係挑選其中夾牌篇、事親篇送請甲○○簽名，僅散發該第二份文宣等情 (見三二七
○號偵卷第十四頁、一一一號偵續卷第十五頁、一審卷第三十、三一頁) 。而丙○○
、李新煌、蔣信吉、盧永山、林幹國等人，因懷疑乙○○散發第一份文宣打壓丁○○
，曾於八十六年四月十八日十五時三十分許，持一紙第一份文宣至國民黨麟洛鄉民眾
服務社一樓找乙○○理論，丙○○、李新煌、蔣信吉並至二樓搜尋有無影印該文宣情
事，而引起衝突 (見原判決事實二及盧永山等人警訊筆錄) ，彼等所持第一份文宣之
來源，據丙○○供稱：「是農會職員徐吉雄交給馮廣清再交給我」（見一審卷第三一
頁），徐吉雄於偵查中供稱：「是一個工人說是夾報，馮代表看到就拿走了」 (見偵
續卷第一一一頁) ，於第一審供稱：「我在農會肥料供銷處倉庫之桌子上看到」、「
我於辦理肥料完竣之後，走出要看報紙，是李新煌代表要來買肥料，在桌子上看到，
從桌上拿回去，我們肥料倉庫並無訂報，有一臨時工人邱銘祥訂有民眾日報，他每天
都會帶報紙過去看，該張文宣是否夾報，我就不知道」 (見一審卷第五七頁) ，同案
被告李新煌供稱其未拿該紙文宣，是馮代表拿的 (同上卷五七頁) ，馮廣清則稱是在
徐吉雄的辦公桌上拿的，不是在肥料倉庫看到 (同上卷第七十頁) ，而證人邱銘祥曾
於第一審結證：「我沒有看過這個田園小詩」、「不是 (夾報) ，我翻開報紙去看，
並沒有看到」 (同上卷第七十頁) ，證人即麟洛地區派報員林政信、曾敏忠亦具結證
稱未看過第一份文宣，其等不會接受夾報散發未具署名之文宣等情 (同上卷第七一頁
) ，且盧永山陳稱：我們五個人約同到麟洛民眾服務社，用意是如果麟洛民眾服務社
真的有意要散發此黑函的話，請立即停止，不要再影印散發云云 (見盧永山警訊筆錄
) 。可見上訴人甲○○、乙○○是否確已將第一份文宣散發出去，丙○○所取得之該
紙文宣是否來自其二人所散發，或是另從其他管道取得，據此前往找乙○○理論以阻
止其散發，事實仍有待釐清。原判決對上開事證未詳加審究，對邱銘祥、林政信、曾
敏忠之證述，亦未加以論列，遽認上訴人甲○○、乙○○所辯不足採信，自難昭折服
，而有調查未盡及理由欠備之可議。甲○○、乙○○上訴意旨，執以指摘原判決不當
，非無理由，應認此部分有發回更審之原因。
二、駁回部分 (即丁○○、丙○○部分) ：
按刑事訴訟法第三百七十七條規定：上訴於第三審法院，非以判決違背法令為理由，
不得為之。是提起第三審上訴，應以原判決違背法令為理由，係屬法定要件，且必須
依據卷內資料為具體之指摘，並足據以辨認原判決已具備違背法令之形式，始屬相當
。本件原判決以公訴意旨略稱：被告丁○○、丙○○基於犯意聯絡，明知八十六年四
月十八日下午在屏東縣麟洛鄉○○路三七三號國民黨麟洛鄉民眾服務社發生搜索文宣
糾紛時，檢察官並未到場扣押證物，竟意圖使候選人李福田不當選，委託不知情之立
眾廣告以「丁○○後援會」名義，製作印有「有民眾反映國民黨麟洛鄉服務站二樓會
議室正在印刷攻擊丁○○之黑函，經檢察官當場扣押證物……」等文字之不實傳單，
於翌日夾於報紙內散發，足以混淆選民之認知，而生損害於麟洛鄉民及李福田，認被
告二人均犯公職人員選舉罷免法 (下稱選罷法) 第九十二條罪嫌云云。惟經審理結果
，以被告丙○○對散發傳單之事實坦承不諱，被告丁○○雖稱其不知情，但該次選舉
於八十六年四月二十日舉行，上開文宣係同月十八日晚上印製，十九日散發，而後援
會咸由候選人之重要關係人負責，承候選人之命令行事，被告丁○○謂其不知情，固
無足採。惟乙○○所制作之「田園小詩」打油詩文宣，依一般人觀之，其內容顯係影
射丁○○有詐賭、不孝、白吃、無理對待學生之情形，確屬黑函，而丙○○、李新煌
、莊信吉侵入麟洛鄉國民黨民眾服務社二樓辦公室時，曾在影印機旁垃圾紙箱內，看
到該「田園小詩」打油詩文宣，已據丙○○、李新煌、蔣信吉供明，並有照片三張可
稽，乙○○亦自承其有製作該打油詩無訛，足證被告二人所製作文宣中所謂「國民黨
麟洛鄉服務站二樓會議室印刷攻擊丁○○之黑函」一節，與事實相符。又丙○○等確
有向前來處理之警員林旋丁、莊寬雄陳述查到黑函之事，經警員將紙箱內之物品扣押
送到分局處理，亦經承辦警員林旋丁、莊寬雄於原審證述在卷，雖然檢察官當時未在
現場，但案件係由警方移送檢察官處理，為一般人所明知，縱當時警方未偵辦乙○○
違反選罷法案件，亦未將黑函等證物移送檢察官處理，但丙○○等人既已查獲黑函，
由警方扣押，且依法必須移送檢察官處理，則上開文宣中所謂經檢察官當場扣押證物
一節，雖與事實不符，但顯與事實相接近，尚難認被告等有「傳播不實之事」之故意
，應認不能證明其二人犯罪，因而撤銷第一審此部分判決，改判諭知其二人無罪，經
核尚無不合。檢察官上訴意旨略以：原判決敘稱被告丁○○對上開文宣之散發顯然知
情，其有違反選罷法之意圖甚明，又認被告等所為與選罷法第九十二條之要件不合，
且認其二人有違反選罷法之意圖，而傳播與事實不符之文宣，又以該文宣顯然與事實
相接近，認不能證明被告等犯罪，有理由矛盾、違反經驗法則與論理法則等違法云云
。惟原判決以「田園小詩」打油詩之內容，顯係影射丁○○有詐賭、不孝、白吃、無
理對待學生之情形，確屬黑函，且丙○○等人曾在國民黨民眾服務社二樓影印機旁垃
圾紙箱內，看到該「田園小詩」打油詩文宣，並向前來處理之警員林旋丁、莊寬雄陳
述查到黑函之事，經警員將紙箱內之物品予以扣押，且案件必須依法移送檢察官處理
，為一般人所明知等情，認定被告二人無違反選罷法第九十二條之犯罪故意，其所為
之論斷，核與證據法則並無違背。又犯罪之成立，必須具備構成要件相當性 (行為之
侵害性) 、違法性及有責性，而構成要件中，本包括客觀要素及主觀要素二種，選罷
法第九十二條之罪，係將「意圖使候選人當選或不當選」之主觀要素列為構成要件，
此與犯罪故意係屬有責性之範圍，不能混為一談。原判決認被告等雖有前述意圖，但
並無犯罪之故意，自無理由矛盾可言。檢察官上訴意旨，對原判決已明白論斷之事項
，任意指摘，難認係適法之第三審上訴理由。其上訴違背法律上之程式，應予駁回。
據上論結，應依刑事訴訟法第三百九十七條、第四百零一條、第三百九十五條前段，
判決如主文。
中      華      民      國    八十八    年      九      月     三十     日
                              最高法院刑事第四庭
                                  審判長法官  黃  劍  青
                                        法官  劉  敬  一
                                        法官  林  增  福
                                        法官  邵  燕  玲
                                        法官  張  清  埤
      右正本證明與原本無異
                                              書  記  官
中      華      民      國    八十八    年      十      月      六      日
                                                                      ：
